【裁判字號】    89,台上,7016
【裁判日期】    891116
【裁判案由】    違反毒品危害防制條例
【裁判全文】
最高法院刑事判決                              八十九年度台上字第七○一六號
    上  訴  人  乙○○
                丁○○
                戊○○
                甲○○
                丙○○
    右  一  人
    選任辯護人  林慶苗律師
右上訴人等因違反毒品危害防制條例案件，不服台灣高等法院中華民國八十九年八月
二日第二審判決（八十九年度上訴字第一七六六號，起訴案號：台灣桃園地方法院檢
察署八十七年度偵字第一八六○四號、第一八六○五號、第一八四二○號，八十八年
度偵字第四二三三號），提起上訴，本院判決如左：
    主  文
原判決撤銷，發回台灣高等法院。
    理  由
本件原判決撤銷第一審關於上訴人乙○○、丁○○、丙○○、甲○○部分與上訴人戊
○○販賣第二級毒品及贓物部分，改判論處乙○○、丁○○共同連續販賣第一級毒品
（乙○○累犯）罪刑；戊○○共同運輸第二級毒品罪刑；丙○○共同運輸第一級毒品
罪刑；甲○○共同連續運輸第一級毒品（累犯）罪刑，固非無見。
惟查：(一)按有罪判決書之事實一欄為適用法令之根據，凡於適用法令有關之事實必須
詳為記載，始足為適用法令之基礎。本件原判決事實欄壹、記載「乙○○與褚建興、
甲○○基於共同犯意聯絡，由乙○○於民國八十七年十一月十九日與甲○○同搭 GE3
57班機至澳門轉大陸地區與褚建興會面，乙○○並與褚建興洽妥購買第一級毒品海洛
因與第二級毒品安非他命及交由甲○○運輸入境事宜後，先於八十七年十一月二十一
日搭 GE356班機入境，甲○○隨即分別於八十七年十一月二十二日、十二月三日、八
十八年一月七日（此部分乙○○未參與），先後以挾帶方式，自大陸地區挾帶安非他
命約一公斤、安非他命一公斤及海洛因約七兩、海洛因約一公斤半，經由中正機場運
輸來台，前二次所運輸入境之毒品交乙○○，第三次則交予同機入境之不詳年籍成年
男子，並分別向乙○○收取第一次與第二次運費新台幣（下同）三萬元、六萬五千元
，第三次為向不詳年籍男子收取二十萬元之運費。而乙○○與其妻丁○○二人竟基於
共同概括犯意聯絡，先於八十七年十月間某日，駕駛ＢＦ－○四○○號自用小客車，
至台北縣土城市○○路與青雲路之交岔路口即台灣板橋地方法院檢察署前，販賣第一
級毒品海洛因半錢（即一點八七五公克，八千元）、第二級毒品安非他命一兩（即三
十七點五公克，二萬五千元）予陳金發，嗣於八十七年十一月間某日，仍共同基於承
前之概括犯意，共同駕車至前述地點，將第一級毒品海洛因一錢（即三點七五公克，
一萬六千元）、第二級毒品安非他命半兩（即十八點七五公克，一萬三千元）販賣予
陳金發」；另事實欄肆、記載「甲○○基於概括之犯意，與乙○○、褚建興、丙○○
與綽號大胖成年男子等人先後基於共同犯意聯絡，……」各等語，惟乙○○與褚建興
、甲○○間，乙○○與丁○○間，以及甲○○與褚建興、丙○○、綽號「大胖」成年
男子間，係基於如何之犯意聯絡（究係共同販賣抑或運輸毒品）﹖俱未見原判決事實
欄予以明確記載。且原判決事實欄壹、所載關於乙○○與丁○○第一次及第二次販賣
毒品予陳金發部分，亦僅簡略記載其二人基於共同概括犯意聯絡，駕駛（第一次記載
為駕駛，第二次記載為共同駕車）自用小客車至台灣板橋地方法院檢察署前，販賣毒
品予陳金發云云，對於其二人如何為販賣毒品之行為分擔，亦未詳予記載，均難謂為
適法。(二)次按所謂販賣行為，並不以販入之後復行賣出為要件，只要以營利為目的，
將毒品購入或賣出，有一於此，其犯罪即為完成。原判決以乙○○與甲○○至大陸地
區與褚建興會面，乙○○並與褚建興洽妥購買第一級毒品海洛因與第二級毒品安非他
命，並由甲○○先後於八十七年十一月二十二日、十二月三日以挾帶方式，自大陸地
區挾帶安非他命約一公斤、安非他命一公斤及海洛因約七兩交予乙○○等情，因認乙
○○此部分所為，係犯毒品危害防制條例第四條第一項之運輸第一級毒品罪、同條第
二項之運輸第二級毒品罪及懲治走私條例第二條第一項之私運管制物品進口罪，其先
後二次犯行為連續犯，又其一行為同時觸犯三罪名，應依想像競合犯規定，從一重之
運輸第一級毒品罪處斷（見原判決第二十五、二十六頁）。又以丙○○於八十八年三
月間，與綽號「大胖」之不詳姓名成年男子間，與在大陸之褚建興連繫，共同約定自
大陸運輸入境方式購買一點四公斤左右之第一級毒品海洛因，並約定入境後在中山
高速公路西螺交流道附近交易，丙○○於八十八年三月十日自高雄搭機赴澳門，甲○
○同日亦自中正機場搭機赴澳門轉機大陸與褚建興會合，洽妥購買海洛因後由甲○○
運輸入境事宜，丙○○於同年月十三日先行返台，褚建興即指示甲○○於同年月十四
日帶海洛因二包（總淨重一千四百零六點四四公克）自大陸搭機經澳門返抵桃園中
正機場，為警查獲，經警命甲○○聯絡丙○○佯稱貨到，並約定在中山高速公路西螺
交流道附近交貨，乃由警在該處埋伏查獲丙○○等情，因認丙○○係一行為同時觸犯
毒品危害防制條例第四條第一項之運輸第一級毒品罪及懲治走私條例第二條第一項之
私運管制物品進口罪，應依想像競合犯之規定，從一重之運輸第一級毒品罪處斷云云
（見原判決第五十二頁）。惟苟乙○○、丙○○係以營利為目的，其等向褚建興洽妥
購買第一級、第二級毒品，並收受褚建興囑由甲○○所運輸交付之上開毒品，則乙○
○、丙○○上開販入毒品之行為，應已成立販賣毒品罪（丙○○尚未收得欲購買之毒
品，應係販賣未遂）。乃原判決就此部分未論乙○○、丙○○以販賣第一級毒品罪，
即有判決適用法則不當之違法。(三)依原判決認定之事實，甲○○係與乙○○、褚建興
、丙○○及綽號「大胖」等人先後基於共同犯意聯絡，由乙○○、丙○○及綽號「大
胖」分別向褚建興洽購毒品，再由褚建興在大陸將毒品交由甲○○帶回台交付乙○
○、丙○○及綽號「大胖」等人，惟苟甲○○明知褚建興係販賣毒品予乙○○、丙○
○及綽號「大胖」等人，則因其受褚建興囑咐交付毒品予購買人之行為，已參與販賣
毒品罪之構成要件行為，自應論以共同販賣毒品罪。究竟甲○○是否明知褚建興販賣
毒品，而仍受褚建興囑咐交付毒品予買受人﹖事實真相，尚未明瞭，應予究明。(四)再
按犯罪事實應依證據認定之，無證據不得推定其犯罪事實。又刑法第三百四十九條第
一項收受贓物罪之成立，係以明知為贓物而仍予以收受為構成要件。卷查戊○○固坦
承綽號「蕭仔」交付車號ＹＧ－八六九八號賓士自用小客車與行照，惟其已迭次否認
知悉該部賓士自用小客車係贓物而仍收受。原判決既認定「蕭仔」於交付上開自用小
客車予戊○○時，亦一併交付該車之行車執照，則客觀上，戊○○實難知悉該車為贓
車。原判決並未說明其認定戊○○明知該車為贓物之論據，徒以戊○○明知先前另自
褚建興處取得之林景雲名義身分證、駕照係偽造之證件，遽認定其亦明知經由褚建興
之囑咐自「蕭仔」處收受之上開小客車係屬贓物，其事實之認定，似係出於臆測，難
謂無違證據法則。(五)又訊問被告，應全程連續錄音，必要時，並應全程連續錄影，但
有急迫情況且經記明筆錄者不在此限。此項規定，於司法警察官或司法警察詢問犯罪
嫌疑人時，準用之，刑事訴訟法第一百條之一第一項、第一百條之二定有明文。原判
決理由貳、一之(一)以戊○○既爭執警訊刑求，且桃園縣警察局無法提出查獲戊○○時
之訊問錄音帶，乃不採戊○○之警訊筆錄作為證據（見原判決第三十一、三十二頁）
。則同樣情形，丙○○亦爭執刑求，其於警訊時，有無訊問錄音帶﹖何以其警訊筆錄
得作為證據﹖原判決前後採證即有矛盾。又戊○○何以願受褚建興之指示，欲載運安
非他命交予乙○○﹖其是否知悉褚建興販賣毒品之情﹖事關其是否與褚建興共同成立
販賣第二級毒品罪，案經發回，亦應併予查明。以上或為上訴人等上訴意旨所指摘，
或為本院得依職權調查之事項，應認原判決有撤銷發回更審之原因。又本件既經撤銷
發回，基於審判不可分原則，原判決關於不另為無罪諭知之部分，亦一併撤銷發回，
併予明。
據上論結，應依刑事訴訟法第三百九十七條、第四百零一條，判決如主文。
中      華      民      國    八十九    年     十一     月     十六     日
                              最高法院刑事第十庭
                                  審判長法官  莊  登  照
                                        法官  洪  明  輝
                                        法官  蔡  清  遊
                                        法官  黃  一  鑫
                                        法官  林  秀  夫
      右正本證明與原本無異
                                              書  記  官
中      華      民      國    八十九    年     十一     月    二十四    日


司法院資訊處製作；財團法人民間司法改革基金會備份。
